臺灣彰化地方法院刑事判決
                 110年度訴字第651號
公  訴  人  臺灣彰化地方檢察署檢察官
被      告  譚永浩




上列被告因詐欺案件，經檢察官提起公訴（110年度偵字第8214
號），因被告自白犯罪，本院合議庭裁定由受命法官獨任依簡式
審判程序審理，判決如下：
    主       文
譚永浩共同犯三人以上冒用公務員名義詐欺取財罪，累犯，處有
期徒刑壹年肆月；又共同犯三人以上冒用政府機關及公務員名義
詐欺取財未遂罪，累犯，處有期徒刑捌月。應執行有期徒刑壹年
拾月。
扣案iPhone手機壹支（含門號0000000000號sim卡），沒收之；
未扣案犯罪所得新臺幣肆仟元，沒收之，於全部或一部不能沒收
或不宜執行沒收時，追徵其價額。
    犯 罪 事 實
一、譚永浩基於參與犯罪組織之犯意，於民國110年5月底某日，
    加入身分不詳暱稱「七匹狼」、「分控」、「可爾必司」之
    成年人所組成以實施詐術為手段，具有持續性、牟利性之結
    構性組織詐欺集團，擔任「車手」工作，負責至指定地點收
    取被害人放置之金融機構存摺、提款卡及現金，並提領被害
    人存款後，一併轉交集團上游成員。謀議確定後，譚永浩與
    所屬詐欺組織集團成員間，即共同基於意圖為自己不法所有
    、3人以上共同冒用政府機關或公務員名義詐欺取財、以不
    正方法由自動付款設備取得他人財物及掩飾、隱匿犯罪所得
    去向之犯意聯絡，為下列詐欺犯行：
　㈠詐欺集團機房成員於110年6月10日10時許，先假冒中華電信
    公司人員致電劉秀梅，佯稱其手機費用未繳云云，再轉由自
    稱「張警員」、「陳文正」小隊長、「張清雲」檢察官、「
    陳玉萍」主任檢察官等人，接續向劉秀梅佯稱其涉嫌毒品洗
    錢案件，為配合釐清案情，需將其申辦之彰化銀行帳號0000
    0000000000號帳戶之存摺、提款卡及現金新臺幣（下同）15
    萬元提供作為證物云云，致劉秀梅誤信為真，陷於錯誤，遂
    依指示於同日上午11時許，將上開存摺、提款卡及現金15萬
    元裝入袋中，並放在指定之彰化縣社頭鄉湳底一巷與324弄
    路口交通錐下。劉秀梅上當後，「七匹狼」、「分控」即指
    示譚永浩於同日下午1時許至上開地點拿取，譚永浩並持該
    提款卡於附表所示時地操作自動櫃員機（下稱ATM），共提
    領12萬元，再依「七匹狼」、「分控」之指示，至新竹市東
    區中華路陸橋下，將上開存摺、提款卡及現金共27萬元交與
    身分不詳自稱「阿成」之詐欺集團成員，而掩飾、隱匿詐騙
    所得贓款之去向及所在，譚永浩並因此獲得4000元之報酬。
　㈡詐欺集團機房成員於110年7月2日上午9時30分許至同年7月5
    日中午12時許，接續致電陳智輝，先後假冒中華電信公司客
    服人員、士林分局警員「齊孟」、偵查隊隊長「陳文正」、
    「張清雲」檢察官等人，先佯稱要調查陳智輝有無遭人冒用
    身分辦理電信門號，復佯稱其涉嫌販毒洗錢云云，進而要求
    核對帳戶餘額及提款卡密碼。於此同時，「七匹狼」則另以
    即時通訊軟體「Telegram」指示譚永浩於同日中午12時42分
    至彰化縣社頭鄉中山路1段陳智輝之住處（地址詳卷）勘查
    、拍照、回傳，並伺機拿取陳智輝將放置之存摺、提款卡或
    現金等物，惟於陳智輝尚未放置之際，譚永浩即因形跡可疑
    ，於同日12時49分，在社頭鄉中山路1段765號經警盤查、逮
    捕，並扣得聯繫「七匹狼」所用之iPhone手機1支及中國信
    託商業銀行帳號000000000000號帳戶金融卡1張，其等詐欺
    陳智輝之行徑始未得逞。　　
二、案經劉秀梅訴由彰化縣警察局田中分局報告臺灣彰化地方檢
    察署檢察官偵查起訴。
    理      由
一、上揭犯罪事實，業據被告譚永浩於警詢、檢察官偵訊及本院
    審理中坦承不諱，並有下列證據可資佐證，足認其自白與事
    實相符，堪以採信，應依法論罪科刑：
  ㈠人證：
　　1.證人即告訴人劉秀梅於110年6月21日、26日之警詢筆錄（
      偵卷第29-36頁）。
　　2.證人即被害人陳智輝於110年7月5日之警詢筆錄（偵卷第2
      3-27頁）。　
  ㈡書證：
    1.監視器錄影畫面擷圖（偵卷第49-51頁）。
    2.譚永浩與「七匹狼」之手機對話內容翻拍照片、行跡及提
      款監視器錄影畫面擷圖、譚永浩消費紀錄手機內容翻拍照
      片、被害人陳智輝提供之帳戶資料照片（偵卷第49-95頁
      ）。
    3.報案紀錄：被害人劉秀梅之彰化縣警察局田中分局社頭分
      駐所受理案件證明單、內政部警政署反詐騙諮詢專線紀錄
      表（偵卷第115-117頁）
    4.劉秀梅之彰化銀行存摺存款交易明細查詢（偵卷第97-103
      頁）。
    5.劉秀梅之匯款單據（偵卷第105頁）。
  ㈢物證：扣案iPhone手機1支（含門號0000000000號sim卡）。
二、論罪科刑：
　㈠核被告就犯罪事實一㈠所為，係犯組織犯罪防制條例第3條第1
    項之參與犯罪組織罪、刑法第339條之4第1項第1款、第2款
    之三人以上共同冒用公務員名義詐欺取財罪、第339條之2第
    1項之以不正方法由自動付款設備取得他人財物罪、洗錢防
    制法第14條第1項之洗錢罪。被告係一行為同時觸犯數罪名
    ，為想像競合犯，應從重論以三人以上共同冒用公務員名義
    詐欺取財罪。被告就犯罪事實一㈡部分，係犯刑法第339條之
    4第2項、第1項第1款、第2款之三人以上共同冒用政府機關
    及公務員名義詐欺取財未遂罪。被告2次之既、未遂犯行，
    犯意各別，時間互異，被害人不同，應予分論併罰。
　㈡共同正犯之成立，只須具有犯意之聯絡與行為之分擔，既不
    問犯罪動機起於何人，亦不必每一階段犯行，均經參與，且
    意思之聯絡不限於事前有協議，即僅於行為當時有共同犯意
    之聯絡者，亦屬之。其表示之方法，亦不以明示通謀為必要
    ，即相互間有默示之合致，亦無不可。而共同實施犯罪行為
    之人，在合同意思範圍以內，各自分擔犯罪行為之一部，相
    互利用他人之行為，以達其犯罪目的者，即應對全部所發生
    之結果，共同負責，是共同正犯在犯意聯絡範圍內之行為，
    應同負全部責任（最高法院34年上字第862號、73年台上字
    第2364號判例意旨參照）。共同正犯之意思聯絡，原不以數
    人間直接發生者為限，即有間接之聯絡者，亦包括在內。如
    甲分別邀約乙、丙犯罪，雖乙、丙間彼此並無直接之聯絡，
    亦無礙於其為共同正犯之成立（最高法院28年上字第3110號
    、77年台上字第2135號判例意旨參照）。查詐欺集團內部成
    員眾多，分工負責，有「一線」撥打電話實施詐欺之人，有
    「二線」、「三線」轉接人員，亦有負責拿取被害人物品或
    提領被害人所匯款項之「車手」，亦有負責領取人頭帳戶存
    摺、提款卡之「取簿手」，渠等彼此分工，相互依存，不可
    或缺，以遂行詐騙犯行，領取詐騙所得，並防止遭到偵查機
    關查獲。查被告明知詐欺集團成員之分工內容，進而擔任車
    手共同參與，於取得贓項後交付上游成員「阿成」，則被告
    顯係基於正犯之犯意，共同參與詐騙集團之任務分配，各自
    分擔犯罪行為之一部，相互利用他人之行為以達詐欺犯罪之
    目的，自應與其他詐欺集團成員共負正犯責任。故被告與其
    他詐欺集團成員間，有犯意聯絡及行為分擔，俱為共同正犯
    。
　㈢被告前因恐嚇取財案件，經臺灣新竹地方法院以105年度易字
    第120號判決判處有期徒刑6月確定，於106年10月10日執行
    完畢，有臺灣高等法院被告前案紀錄表附卷可稽，其於有期
    徒刑執行完畢後，5年以內故意再犯本件有期徒刑以上之各
    罪，均為累犯。法官審酌被告有前揭犯罪紀錄，又再次涉犯
    本件詐欺犯行，堪認對刑罰之反應力薄弱，欠缺法治觀念，
    惡習未改，如不加重其刑，難認具有矯治效果，且加重最低
    本刑後，亦不致有被告所受刑罰超過其所應負擔罪責之情，
    爰均依刑法第47條第1項及司法院大法官釋字第775號解釋意
    旨，各加重其刑。又被告就犯罪事實一㈡部分，係未遂犯，
    爰依刑法第25條第2項減輕其刑，並先加後減之。
　㈣法官審酌被告正值青年，身體健康，卻觀念偏差，不依循正
    途賺取錢財，竟貪圖不法利益，甘於輕鬆工作，率爾加入詐
    騙集團擔任車手，實乃為虎作倀，使詐騙集團獲取不法所得
    ，致被害人受損，難以獲得賠償，如導致被害人終生積蓄遭
    騙，則罪惡尤重，顯見被告觀念偏差，行為非常不當，實應
    嚴正譴責。又被告參與之詐欺集團冒用政府機關及公務員名
    義詐騙，引發民眾對於公務機關之猜忌，侵蝕國民間之互信
    基礎，參以被害人劉秀梅之損失不貲，故被告之犯罪情節非
    輕，不宜從輕量刑。此外，被告犯後坦承犯行，態度尚可，
    教育程度為高中肄業，未婚，父親已歿，母親在臺北獨居，
    目前從事臨時工及貼磁磚等工作，日薪約2000元之家庭經濟
    狀況，兼衡業與告訴人劉秀梅和解（有本院和解筆錄可參）
    ，承諾賠償27萬元等一切情狀，爰量處如主文所示之刑。
三、不宣告強制工作之理由：
　㈠想像競合犯本質上為數罪，各罪所規定之刑罰、沒收及保安
    處分等相關法律效果，自應一併適用，否則將導致成立數罪
    之想像競合與成立一罪之法規競合，二者法律效果無分軒輊
    之失衡情形，尚非立法者於制定刑法第55條時所作之價值判
    斷及所欲實現之目的。又刑罰評價對象，乃行為本身，想像
    競合犯係一行為觸犯數罪名，為避免對同一行為過度及重複
    評價，故刑法第55條前段規定「從一重處斷」。因刑法第33
    條及第35條僅就刑罰之主刑定有輕重比較標準，故所謂「從
    一重處斷」，僅限於「主刑」，法院應於較重罪名之法定刑
    度內，量處適當刑罰。至於輕罪罪名所規定之沒收及保安處
    分，因非屬「主刑」，故與刑法第55條前段從一重處斷之規
    定無關，自得一併宣告。又修正前組織犯罪防制條例，對發
    起、主持、操縱、指揮或參與集團性、常習性及脅迫性或暴
    力性犯罪組織者，應於刑後強制工作之規定，經司法院釋字
    第528號解釋尚不違憲；嗣該條例第2條第1項所稱之犯罪組
    織，經2次修正，已排除原有之「常習性」要件，另將實施
    詐欺手段之具有持續性或牟利性之有結構性組織，納入本條
    例適用範圍，並對參與犯罪組織之行為人，於第3條第1項後
    段但書規定：「參與情節輕微者，得減輕或免除其刑」。惟
    同條第3項仍規定「應於刑之執行前，令入勞動場所，強制
    工作，其期間為3年。」未依個案情節，區分行為人是否具
    有反社會的危險性及受教化矯治的必要性，一律宣付刑前強
    制工作3年。然則，衡諸該條例所規定之強制工作，性質上
    原係對於有犯罪習慣，或因遊蕩、懶惰成習而犯罪者所為之
    處置，修正後該條例既已排除常習性要件，從而，本於法律
    合憲性解釋原則，依司法院釋字第471號關於行為人有無預
    防矯治其社會危險性之必要，及比例原則等與解釋意旨不相
    衝突之解釋方法，為目的性限縮，對犯該條例第3條第1項之
    參與犯罪組織罪者，視其行為之嚴重性、表現之危險性、對
    於未來行為之期待性，以及所採措施與預防矯治目的所需程
    度，於有預防矯治其社會危險性之必要，且符合比例原則之
    範圍內，由法院依該條例第3條第3項規定，一併宣告刑前強
    制工作，最高法院刑事大法庭著有108年度台上大字第2306
    號裁定意旨可資參照。
　㈡查被告雖參與詐欺犯罪組織擔任車手，但並非負責指揮、操
    縱之核心管理階層成員，係聽命於集團其他上游成員之指示
    ，個人獲利有限，遭偵查機關查獲之風險較高，其行為之嚴
    重性及危害性低於集團發起者或主持者。此外，被告雖另涉
    其他詐欺案件，另由南投、臺南、雲林地方檢察署檢察官偵
    辦中，惟係加入本案所屬詐欺集團時期所犯，尚難認有犯罪
    習慣，或因遊蕩或懶惰成習而犯罪，既經本院量處如主文所
    示之有期徒刑，應已有儆懲效果。故法官審酌比例原則，認
    有期徒刑之宣告應已足收教化效果，揆諸前揭最高法院判決
    意旨，尚無諭知強制工作3年之必要。　　
四、沒收：
  ㈠被告供稱參與犯罪事實一㈠之詐欺犯行，有獲得4000元之報酬
    ，因未扣案，爰依刑法第38條之1第1項前段、第3項宣告沒
    收，並諭知於全部或一部不能沒收或不宜執行沒收時，追徵
    其價額。
  ㈡扣案iPhone手機1支（含門號0000000000號sim卡），係被告
    所有供聯絡詐欺集團成員「七匹狼」所用，係供犯罪所用之
    物，爰依刑法第38條第2項前段，宣告沒收之。至扣案之中
    國信託銀行提款卡1張，與本案犯罪無涉，爰不予沒收。
  ㈢洗錢防制法第18條第1項規定：「犯第十四條之罪，其所移轉
    、變更、掩飾、隱匿、收受、取得、持有、使用之財物或財
    產上利益，沒收之；犯第十五條之罪，其所收受、持有、使
    用之財物或財產上利益，亦同。」係採義務沒收原則，只要
    該項規定，法院即應宣告沒收。然105年7月1日修正施行之
    刑法、刑法施行法相關沒收條文，已將沒收制度定性為「刑
    罰」及「保安處分」以外之獨立法律效果，並為所有刑事普
    通法及刑事特別法之總則性規定，則刑法總則關於沒收之規
    定，因屬干預財產權之處分，於不牴觸特別法之情形下，關
    於比例原則及過渡禁止原則之規定，如刑法第38條之2第2項
    所定關於沒收有過苛之虞、欠缺刑法上之重要性、犯罪所得
    價值低微或為維持受宣告人生活條件之必要者，而得不宣告
    沒收或酌減之規定，並不排除在適用特別法之外，俾賦予法
    官在個案情節上，得審酌宣告沒收是否有不合理或不妥當之
    情形，以資衡平。故法官認為適用洗錢防制法第18條第1項
    之沒收規定後，仍可依刑法第38條之2第2項審酌是否宣告沒
    收或酌減之。查被告擔任車手取得贓款後，僅獲得4000元之
    報酬，相較於全部取得之金額27萬元，比例較低，且所取得
    之贓款27萬元已悉數交付其他詐欺集團成員，而脫離被告之
    支配，若對被告宣告沒收其移轉、隱匿之全部提領款項，顯
    有過苛之虞，故本件關於被告犯洗錢罪所提領之金額，於超
    過其實際所得報酬以外之部分，不予以宣告沒收、追徵。
五、應適用之法律：
  ㈠刑事訴訟法第273條之1第1項、第299條第1項前段。
　㈡組織犯罪防制條例第3條第1項。
　㈢洗錢防制法第14條第1項。　　
  ㈣刑法第28條、第339條之2第1項、第339條之4第1項第1款、第
    2款、第2項、第55條前段、第47條第1項、第51條第5款、第
    38條第2項前段、第38條之1第1項前段、第3項。
本案經檢察官鍾孟杰偵查起訴，檢察官何金陞到庭執行職務。
中　　華　　民　　國　　110 　年　　12　　月　　8 　　日
                  刑事第八庭  法  官  梁義順
以上正本證明與原本無異。
如不服本判決應於收受判決後20日內向本院提出上訴書狀，並應
敘述具體理由。其未敘述上訴理由者，應於上訴期間屆滿後20日
內向本院補提理由書（均須按他造當事人之人數附繕本）「切勿
逕送上級法院」。
告訴人或被害人對於判決如有不服具備理由請求檢察官上訴者，
其上訴期間之計算係以檢察官收受判決正本之日期為準。
中　　華　　民　　國　　110 　年　　12　　月　　8 　　日
                              書記官  施惠卿
附表：
編號 提領時間 提領地點  提領金額 （新臺幣）  1 110年6月10日下午2時45分 彰化縣○○市○○路000號之彰化銀行員林分行 3萬元  2 110年6月10日下午2時55分 同上 3萬元  3 110年6月10日下午3時17分 員林市○○路0段000號合作金庫銀行員林分行 2萬元  4 110年6月10日下午3時27分 員林市○○路0段000號臺灣土地銀行員林分行 2萬元  5 110年6月10日下午3時29分 員林市○○路0段00號萊爾富便利商店靜修店 2萬元 
附錄本案論罪科刑法條全文：
刑法第339條
意圖為自己或第三人不法之所有，以詐術使人將本人或第三人之
物交付者，處5年以下有期徒刑、拘役或科或併科50萬元以下罰
金。以前項方法得財產上不法之利益或使第三人得之者，亦同。
前二項之未遂犯罰之。
刑法第339條之4
犯第339條詐欺罪而有下列情形之一者，處1年以上7年以下有期
徒刑，得併科1百萬元以下罰金：
一、冒用政府機關或公務員名義犯之。
二、三人以上共同犯之。
三、以廣播電視、電子通訊、網際網路或其他媒體等傳播工具，
    對公眾散布而犯之。
前項之未遂犯罰之。
刑法第339條之2第1項
意圖為自己或第三人不法之所有，以不正方法由自動付款設備取
得他人之物者，處三年以下有期徒刑、拘役或三十萬元以下罰金
。
組織犯罪防制條例第3條第1項
發起、主持、操縱或指揮犯罪組織者，處3年以上10年以下有期
徒刑，得併科新臺幣1億元以下罰金；參與者，處6月以上5年以
下有期徒刑，得併科新臺幣1千萬元以下罰金。但參與情節輕微
者，得減輕或免除其刑。具公務員或經選舉產生之公職人員之身
分，犯前項之罪者，加重其刑至二分之一。
洗錢防制法第2條
本法所稱洗錢，指下列行為：
一、意圖掩飾或隱匿特定犯罪所得來源，或使他人逃避刑事追訴
    ，而移轉或變更特定犯罪所得。
二、掩飾或隱匿特定犯罪所得之本質、來源、去向、所在、所有
    權、處分權或其他權益者。
三、收受、持有或使用他人之特定犯罪所得。
洗錢防制法第14條第1項
有第二條各款所列洗錢行為者，處7年以下有期徒刑，併科新臺
幣5百萬元以下罰金。